臺灣高等法院臺中分院刑事判決
110年度上易字第770號
上  訴  人  
即  被  告  蔡慧敏




選任辯護人  羅閎逸律師
            田永彬律師
            蕭敦仁律師
上列上訴人即被告因詐欺案件，不服臺灣臺中地方法院109年度
易緝字第217號中華民國110年6月18日第一審判決（追加起訴及
移送併辦案號：臺灣臺中地方檢察署108年度偵字第11603號起訴
，及臺灣新北地方檢察署108年度偵字第15172、18569、21311號
移送併辦），提起上訴，本院判決如下：
    主  文
原判決撤銷。
蔡慧敏犯詐欺取財罪，處有期徒刑貳年陸月。未扣案之犯罪所得
新臺幣玖佰肆拾壹萬玖仟壹佰伍拾元沒收，於全部或一部不能沒
收或不宜執行沒收時，追徵其價額。 
    犯罪事實
一、蔡慧敏於民國103年間結識任職於永豐金證券股份有限公司 
    之陳雅君，並於105年間透過陳雅君而結識陳乃榕與陳乃榕 
    之夫林明炎，竟意圖為自己不法之所有，向陳雅君、陳乃榕
    、林明炎佯稱：其為不動產投資客與包租婆，有投資如附表
    所示之房地標的云云，邀約陳雅君、陳乃榕、林明炎一同投
    資獲利，並偽以通訊軟體LINE傳送房屋買賣契約書、房屋平
    面配置圖及房屋現場照片等取信陳雅君，使陳雅君、陳乃榕
    、林明炎不疑有他而陷於錯誤，陳雅君遂於附表編號1至7、
    9至12所示之時間，自其○○商業銀行南臺中分行帳戶（帳號
    詳卷，下稱新光銀行帳戶）轉帳如附表編號1至7、9至12所
    示之金額至蔡慧敏之臺中○○郵局帳戶（帳號詳卷，下稱○○郵
    局帳戶），共計新臺幣（下同）1,153萬7,000元；另陳乃榕
    、林明炎將其等投資如附表編號3所示房地標的之50萬元及
    投資如附表編號8所示房地標的之190萬元，共計240萬元之
    投資款先匯至陳雅君上開新光銀行帳戶後，再透過陳雅君轉
    匯至蔡慧敏上開○○郵局帳戶。嗣因陳雅君、陳乃榕、林明炎
    屢次向蔡慧敏催討投資獲利未果，蔡慧敏復避不見面，投資
    款項無法收回，陳雅君、陳乃榕、林明炎始知受騙。
二、案經陳雅君訴由臺灣臺中地方檢察署檢察官追加起訴，暨新
    北市政府警察局中和分局移請及陳乃榕、林明炎訴請臺灣新
    北地方檢察署（下稱新北地檢署）檢察官移送併辦。
    理  由
壹、證據能力：
一、按被告以外之人於審判外之陳述，雖不符刑事訴訟法第159
    條之1至第159條之4之規定，然經當事人於審判程序同意作
    為證據，法院審酌該言詞陳述作成時之情況，認為適當者，
    得為證據；當事人、代理人或辯護人於法院調查證據時，知
    有刑事訴訟法第159 條第1 項不得為證據之情形，而未於言
    詞辯論終結前聲明異議者，視為有前項之同意，刑事訴訟法
    第159 條之5 定有明文。查檢察官、上訴人即被告蔡慧敏（
    下稱被告）及其辯護人就本判決以下所引用被告以外之人於
    審判外之陳述，均表示同意有證據能力或無意見（見本院卷
    第235至239、351、353至357頁），本院審酌該等證據之取
    得過程並無瑕疵，以之作為證據係屬適當，認均有證據能力
    。
二、非供述證據之物證，或以科學、機械之方式，對於當時狀況
     所為忠實且正確之記錄，性質上並非供述證據，無傳聞法
    則 規定之適用，如該非供述證據非出於違法取得，並已依
    法踐 行調查程序，即不能謂其無證據能力。本件判決以下
    引用之 非供述證據，經本院於審理時依法踐行調查證據程
    序，與本 案待證事實具有自然之關聯性，且無證據證明係
    公務員違法 取得之物，依法自得作為證據。
貳、認定犯罪事實之證據及理由：
　　訊據被告固坦承有收取如附表所示款項等情，惟矢口否認有
    何詐欺取財之犯行，辯稱：伊不認罪，伊有收到款項，但不
    是詐欺，伊沒有詐騙告訴人陳雅君、陳乃榕、林明炎3人（
    以下合稱告訴人等3人）云云。其辯護人則辯護稱：①被告是
    跟告訴人陳雅君借錢週轉，告訴人陳雅君則是向其母親、配
    偶及告訴人林明炎夫妻借錢，告訴人陳雅君之配偶亦證稱被
    告有向告訴人陳雅君借錢，只是後來改口說全部都投資，證
    述不實在，又依被告與告訴人陳雅君間之對話及相關證據資
    料，被告確實是跟告訴人陳雅君借錢，告訴人陳雅君也透過
    LINE訊息詢問借的錢何時退還，告訴人林明炎寄信給告訴人
    陳雅君也寫到有借錢給告訴人陳雅君，告訴人陳雅君LINE也
    寫到向其母親調錢70萬元匯款到被告之郵局帳戶，上開證據
    可證明本案是民事借貸關係，並非詐欺；②房屋仲介曾紀禎
    證稱來看房的是一男一女，應該是告訴人林明炎及陳乃榕夫
    妻主動打電話約看房，房屋仲介簡宏豫也證稱他知道帶看的
    客人是被告的朋友，他不記得被告有無在現場，故看房乙事
    純粹是被告將房仲所給的資訊分享給朋友，被告的朋友得到
    訊息後到底有無要買房子，跟被告沒有關係，且告訴人等3
    人就投資契約、口頭投資協議及投資條件為何都說不出來，
    本案應只是借錢週轉而已，跟投資詐欺沒有關係，請判決被
    告無罪；③被告有購買市價250萬元之賓士車登記在告訴人陳
    雅君名下，本案如認有詐欺取財情形，應認被告已經以買車
    給告訴人陳雅君之方式返還告訴人陳雅君250萬元，被告之
    犯罪所得應扣除250萬元云云。經查：
一、上開犯罪事實，業據告訴人等3人、證人陳中勳【即陳雅君
    之配偶】分別證述如下：
  ㈠告訴人陳雅君①於108年3月26日偵訊時證稱：伊於103 年間任
    職於永豐證券，在那裡認識被告，被告是貴賓理財客戶，往
    來資金都很大，所以才會相信她，被告說投資標的賣完之後
    ，價差會按照投資比例給伊，實際上沒有匯給伊任何投資報
    酬等語（見他1980卷第237、238頁）；②於108年4月29日偵
    訊時證稱：伊於105年11月至12月間曾經收受林明炎、陳乃
    榕的款項240萬元，這240萬元是匯到伊的新光銀行南臺中分
    行帳戶，這筆款項是要投資被告的房地產，將款項給被告讓
    被告去買房子，第一筆是伊、被告、陳乃榕3個人要合資去
    買位於臺中市○○區○○路00號0樓之0的房屋（下稱Ａ屋）【即
    附表編號3部分】，購買Ａ屋的錢陳乃榕出資50萬元，伊出資
    100萬元，被告出資多少伊不知道，240萬元扣掉50萬元剩下
    190萬元是陳乃榕跟被告要合資購買臺中市○○區○○路000號0
    樓的房屋（下稱Ｂ屋）【即附表編號8部分】，這部分伊沒有
    合資，陳乃榕出資190萬元，購買Ａ屋是伊、陳乃榕、被告於
    105年10月30日在臺中市南屯區大墩路的太初麵食見面談過
    ，購買Ｂ屋是於105年12月1日，伊跟陳乃榕、被告在臺中市
    南屯區河南路的光食料理有見面，並由房仲帶看投資物件，
    105年12月7日伊、陳乃榕、被告、林明炎在臺中市SOGO翰林
    茶館有再次確認投資Ｂ屋的金額，後來被告口頭上都有跟伊
    說有買到Ａ屋跟Ｂ屋，也有轉手賣掉Ａ屋跟Ｂ屋，所以有獲利，
    每次伊要跟被告分配獲利時，被告都會慫恿說要再投資下一
    個物件，所以都沒有分配獲利，伊有將伊投資Ａ屋的100萬元
    及林明炎、陳乃榕投資Ａ屋跟Ｂ屋的240萬元交給被告，伊是
    將款項匯到被告的郵局帳戶等語（見偵15172卷第194頁）；
    ③於108年6月18日偵訊時證稱：Ａ屋的部分因為被告就Ａ屋並
    沒有明確的講說她到底買到了沒，只叫伊等趕快把投資款給
    她，被告實際上到底有沒有買到Ａ屋，伊也不是很確定，Ｂ屋
    的部分被告有用LINE傳文字訊息跟伊說有買到Ｂ屋，伊有看
    過Ｂ屋，陳乃榕也有看過Ｂ屋，但是被告跟伊講說她只付訂金
    ，還有後續尾款，伊在被告跟伊講說她有付Ｂ屋的訂金之後
    ，伊有把陳乃榕匯給伊的190 萬元匯到被告的郵局帳戶等語
    （見他2599卷第330頁）；④於原審審理時證稱：被告跟伊說
    她有很多房子在出租，她都是一直在買賣不動產獲利，她的
    主業就是投資客，被告說她認識很多人，一般人都是要透過
    房仲去認識屋主，她說她有一些管道可以直接去找到屋主，
    直接跟屋主洽談，就可以用比較低的價格買房子，到時候賣
    掉賺取價差，陳乃榕及林明炎有匯錢過來，這些錢都是經過
    伊的帳戶，後來轉到被告的郵局帳戶，這些錢不是伊跟陳乃
    榕、林明炎借的，是他們自己說要投資被告的，伊個人部分
    也是投資，不是借給被告，伊之前在偵查中所述告被告詐欺
    取財的內容都實在，伊是因為看到被告陸續以LINE傳送房屋
    買賣契約、房屋平面配置圖、房屋照片給伊，認為被告有確
    實在投資不動產，鄉林夏都【即附表編號1、4、5、10部分
    】原本是伊自己要換房子，這一間是4房2 廳，因為伊家住
    的是3房2廳，被告說叫伊可以去投資這一間鄉林夏都是4房
    的，因為伊有3個小孩，被告叫伊投資這一間，所以伊就有
    先拿30萬元出來投資鄉林夏都，第2間老師房【即附表編號2
    部分】，被告就有跟伊說獲利多少，那時候都有LINE的紀錄
    ，再來凱悅的部分，被告也有說有獲利多少，獲利200多萬
    元，LINE上面都有，因為伊覺得夏都地點離伊家目前住的地
    方有點遠，伊就說不打算要住夏都，被告就說那她要賣掉，
    伊就一直問被告有沒有賣掉，被告就說沒有賣掉，跟伊講說
    她出租，LINE紀錄上面也都有，後來就說那不然不要投資夏
    都，去投資精銳海德一號【即附表編號9、12部分】離伊家
    比較近，被告就說以後伊可以搬去那裡住，就叫伊一直再投
    很多錢進去，原本伊投資鄉林夏都的錢沒有很多，可是到精
    銳海德一號因為房數多，又多了一個車位，所以總價比較高
    ，她就又叫伊投更多錢進去精銳海德一號，其他那幾間La V
    ie【即附表編號6、7部分】跟凱悅【即附表編號11部分】，
    她都說有獲利多少，都有LINE的紀錄，被告一直跟伊說有買
    有賣，可是後來有去查，根本就沒有買賣紀錄，就她投資陳
    乃榕那一間，伊等有去問管理員，LINE紀錄上面也有，被告
    說4月的時候賣掉，獲利多少，所以4 月之後有約陳乃榕吃
    飯要還她支票，可是去問管理員發現那間房子在1月的時候
    早就賣掉了，所以伊LINE紀錄上面也有問被告，1月房子早
    就賣掉了，跟伊講4月賣掉，那根本就是假的，伊LINE紀錄
    上面也有寫，被告講有獲利的部分，原本都說按比例給伊，
    都是帳面上的數字，實際上都沒有給伊，也沒有給陳乃榕，
    關於陳乃榕、林明炎的部分，我們4個人一起坐同一張桌子
    時，被告也是跟以前叫伊買賣的時候一樣，她就是說看陳乃
    榕、林明炎投資多少，到時候獲利多少就是按比例下去拆，
    投資精誠路52號5樓之3標的【即Ａ屋，附表編號3部分】，一
    開始是伊投資，陳乃榕是伊直銷上線，陳乃榕看伊投資，她
    也想要投資，她就拿自己的私房錢50萬元出來投資，精誠路
    00號0樓之3【即Ａ屋，附表編號3部分】是純投資，買來要賣
    的，另一個標的是南屯區公益路517號4樓【即Ｂ屋，附表編
    號8部分】，有一起去帶看，這部分伊沒有投資，但伊與陳
    乃榕及林明炎夫妻、被告有一起吃飯，第一次是陳乃榕、伊
    還有被告一起去看，被告就說這在公益路上，地點很好，4
    房2廳，這個標的未來會賺錢，要不要在臺中買1間房子，因
    為陳乃榕、林明炎原本住臺南，被告就說這間買來做投資，
    買來要再轉賣獲利，第二次林明炎是跟被告認識，知道要投
    資這一間，林明炎轉了190萬元，被告邀請他們投資Ｂ屋，之
    後可以轉賣獲利，後來有去問管理員，也有查實價登錄，那
    時候1月早就買賣了，被告說她4月才賣掉，根本就不符，被
    告跟伊說還沒有賣掉，那時候伊等原本想說那不然就是PO在
    LINE的上面，問看看親朋好友有沒有要買這1間，被告就說
    不可以PO，這有委任給專任的房仲在帶看、在賣，不能PO在
    網路上，3月時伊等說要PO，被告就說不要PO，後來4月時被
    告就跟伊等講說賣掉了，陳乃榕她們當然就想說要分利潤，
    被告就說承諾是分多少錢，好像就是說60萬元的樣子，被告
    就說到時候要開支票，開支票就是連之前第一筆的一起開，
    就是陳乃榕她們總共匯了240萬元，再加上獲利的部分60萬
    元，就是總共要開支票給陳乃榕她300萬元，結果又跳票，
    就是那1張支票還沒好、還沒辦法給她們，就一直拖，就都
    沒有下落，被告沒有讓伊看過那張支票，所謂跳票的部分也
    是被告跟伊講的等語（見易緝卷第131、132、146、147、15
    2、158、159、161 至164、173 頁）。
　㈡告訴人林明炎①於108年3月26日偵訊時證稱：伊跟被告只見過
    2次面，1次在臺中SOGO，吃完就去看車子，再去公益路看房
    子，說她投資標的就是那棟房子，第2次約在公益路吃飯等
    語（見他1980卷第239頁）；②於108年4月29日偵訊時證稱：
    投資Ａ屋【即附表編號3部分】的時候，伊並沒有跟陳雅君、
    被告見面，是伊太太陳乃榕有跟她們見面，伊是要投資Ｂ屋
    【即附表編號8部分】時才有跟陳雅君、被告見面，當初投
    資240萬元是要投資買Ａ屋、Ｂ屋，當初陳雅君說她之前跟被
    告投資買賣房屋都有獲利，伊等是信任陳雅君才投資，伊跟
    陳乃榕都有實際看過Ｂ屋，但沒有看過Ａ屋等語（見偵15172
    卷第195、196頁）；②於原審審理時證稱：有關伊太太陳乃
    榕受陳雅君之約去投資房地產這部分，伊太太都有跟伊講述
    內容，伊跟被告見過2 次面，見面第1次有一起吃飯，當時
    有談到關於投資上面的話題，當天吃完飯，被告就帶伊等去
    看她投資的物件，那次是去看熱心公益四房，就是在公益路
    那邊，當時候有仲介在場，這是被告安排的，伊不知道就被
    帶去，伊會知道這件事情是透過伊太太陳乃榕，一開始是伊
    太太告訴伊的，但是從那邊瞭解的內容就是陳雅君跟被告認
    識，陳雅君在擔任被告的助理，那時候跟伊等說有領被告的
    薪水，在幫她物色一些房地產的物件，因為伊等跟陳雅君也
    認識，從她那裡瞭解到，她跟著被告有獲得不少好處，所以
    伊等就相信跟著被告投資可能有一些得利的，精誠路、公益
    路的投資她們的說法是有獲利的，詳細數字伊記不得了，伊
    沒有跟陳雅君直接接觸，應該都是陳雅君告訴伊太太有獲利
    ，伊太太再告訴伊的，那時候她說房子賣掉之後就可以拿到
    獲利，應該也是透過陳雅君這邊說房子有賣掉，伊等的認知
    是房子已經賣掉了，伊跟伊太太還有陳雅君及她先生有成立
    一個群組，被告的對口就是陳雅君，伊本人跟被告見過2次
    面，被告在談論當中有提到她就是負責將伊等投資的錢去投
    資不動產的人，詳細內容已經記不清楚，不過大概她就是投
    資房地產，從事這方面的工作，獲利相當不錯，所以伊知道
    伊或者伊太太匯過去到陳雅君帳戶的錢，最後其實是會轉給
    被告，由被告去投資，伊知道陳雅君跟伊一樣是投資人，真
    正決定買哪一個房子，怎麼轉賣獲利，這個決定的人是被告
    ，從被告的口中有提到投資的部分，具體內容是轉賣獲利，
    獲利就是照當初投資的比例，公益路的Ｂ屋有去看過，被告
    有陪同一起去看，被告大概跟伊等介紹這個就是伊後來匯那
    190 萬元要投資的標的，讓伊等看一下實際房子長什麼樣子
    ，Ａ屋、Ｂ屋並沒有打算自己買下來自住，投資精誠路的鄉林
    凱悅、公益路的熱心公益社區，這兩個物件在伊等投資之前
    或投資之後，被告沒有提供任何投資標的文件給伊看過，總
    共匯了240萬元到陳雅君新光銀行的帳戶裡面，240萬元陳乃
    榕大概50萬元，伊大概190萬元，第一筆50萬元是陳乃榕的
    錢，後來的190萬元是伊的錢等語（見易緝卷第198、199、2
    00、202至208頁）。
  ㈢告訴人陳乃榕①於108年6月18日偵訊時證稱：伊和陳雅君於10
    3年間認識，於105年的時候有一起經營直銷事業，陳雅君是
    伊的下線，陳雅君於105年跟伊說要回去證券業上班，她有
    一個客戶就是被告，被告有跟她說是在投資房地產的，要陳
    雅君做她房地產的接班人，伊後來透過陳雅君去投資臺中的
    房地產，伊當初有問陳雅君投資有無獲利，陳雅君說有，伊
    記得伊投資的第1個物件是臺中的1間套房，投資50萬元，陳
    雅君跟伊說可以回本70萬元，伊投資Ａ屋【即附表編號3部分
    】50萬元，投資Ｂ屋【即附表編號8部分】190萬元，伊有去
    看過Ｂ屋，那時候說要用1000出頭萬的金額去賣，Ａ屋、Ｂ屋
    後來有無實際購買、登記在何人名下，伊都不清楚，當初是
    跟伊說Ａ屋、Ｂ屋賣掉之後就會把伊的獲利分給伊，並沒有約
    定什麼時間要把Ａ屋、Ｂ屋賣掉等語（見他2599卷第328、329
    頁）；②於原審審理時證稱：因為陳雅君有跟伊說她有在做
    房子的投資，有一些獲利，有問伊說要不要一起加入投資的
    行列，所以把錢匯給陳雅君，陳雅君第1次跟伊談的時候有
    談到被告，陳雅君說被告是她之前在金融業的客戶，她說這
    個客戶對她很好，常常會有一些物質的贈與，也會招待她去
    吃一些好料，她的意思是說這個客戶對她還蠻照顧的，她說
    這個客戶有跟她說之前是在做房子的投資，賺了很多錢，被
    告有跟陳雅君說可以帶著她一起去做這部分的投資一起賺錢
    ，陳雅君就是因為有一些獲利，所以來跟伊講，因為投資的
    金額比較大，當然這部分也是希望伊先生可以一起來瞭解，
    伊那時候是家庭主婦，經濟能力上還是由伊先生做掌控，是
    陳雅君跟伊講，伊轉達給伊先生，陳雅君沒有直接對林明炎
    ，伊在匯50萬元之前，伊忘記跟被告約吃過飯、見面的確切
    時間點，伊跟被告見過至少有4、5次，伊先生一起參與的次
    數比伊少，大概2、3次，這4、5次聚餐的目的，伊自己的感
    受是被告有點在證明她的財富能力，代表她講的是真的，這
    4、5次在一起的時候，被告有談到關於房地產的話題，被告
    都主要在談她之前怎麼投資房子、現在要做什麼事業，被告
    說她現在就是找陳雅君來當她的助理負責接送她，可能會去
    找物件，會講一些她過去投資的狀況，被告在講這些的時候
    ，陳雅君有在場，當時買精誠路或是公益路，沒有要買來自
    己住，伊那時候的錢都匯到陳雅君的戶頭，因為那時候是說
    用陳雅君的名義去做投資，實際上伊都是讓陳雅君去幫忙跟
    被告做這一些交涉，伊當初的印象陳雅君、被告那時候都有
    跟伊講依照伊參與投資的金額照比例去分利潤，第1次是陳
    雅君有跟伊先講，後來第2次是有跟被告一起見面吃飯時，
    被告也有再講1次，被告說如果不清楚就問陳雅君，伊投資
    的第1個物件50萬元有獲利20萬元，那時候是陳雅君、被告
    都有跟伊說，伊有獲利20萬元，那時候是有跟伊說接下來有
    1個物件，就是第2個物件，問伊有沒有要，如果要的話趕快
    ，說那個很搶手，因為那棟物價大概要上千萬，看伊能不能
    再籌出多一點的資金去做投入，所以這一部分就是有跟伊先
    生去討論，後來是陳雅君跟伊講有關於精誠路、公益路2棟
    房子都已經賣掉，拿不到獲利時，伊先聯絡陳雅君，陳雅君
    說被告一直在推拖，找各種理由推拖，但因為伊都是透過陳
    雅君轉達，所以伊也不曉得真實的狀況是什麼，因為從頭到
    尾都是陳雅君跟被告聯繫，伊沒有被告的聯絡方式，陳雅君
    後來有提供被告的電話給伊，但被告已經找不到人了，打去
    都關機，陳雅君也有提供被告經常出入的地方譬如像文心路
    的1間SPA館，但是從頭到尾都是陳雅君去找被告，因為伊住
    在南部，伊與伊先生跟被告見面時，被告都知道伊2人是投
    資人，第一個物件伊的印象是陳雅君跟伊講的，說現在有一
    個物件還不錯，看伊要跟多少，所以那時候伊第一次投資金
    額是50萬元，後來有獲利，那時候時間很短，有接著問伊，
    現在有另外一個物件要不要做投資，但是那個物件的金額比
    較大，需要的資金比較多，問伊有沒有辦法再出多一點的資
    金來做加入，所以那時候第2個物件就是有跟伊先生商談一
    下，所以第2個物件有去看過房子，第2個物件被告是說那個
    房子很搶手，如果要就趕快，被告跟伊講這些話的時候，知
    道伊是跟陳雅君一樣都是投資人，伊主觀上也認為陳雅君跟
    伊一樣是投資人，真正決定要買哪一個房子、要何時轉賣、
    獲利怎麼分配都是被告決定的，被告有講到她會怎麼樣去做
    投資，但因為伊不是很懂，所以伊對她講的內容沒有很有印
    象，伊的印象中，被告是說她會找人頭戶買賣，過程伊就不
    是很清楚，因為伊聽的不是很懂，從被告的表達中，被告知
    道伊的錢轉入陳雅君的帳戶，後來再匯給她，被告沒有否認
    伊的錢有進到她那邊去，被告有承認伊是透過陳雅君把錢轉
    給她的一個投資客，被告說獲利是看伊投資的金額多少，依
    照利潤，譬如有幾個人就是依照比例，可是那時候伊也不是
    很清楚，被告那時候有講了一句說如果伊不是很清楚，可以
    問陳雅君，陳雅君都會給伊解答，被告的意思是說金流就轉
    到陳雅君這邊，由陳雅君這邊唯一對她，被告應該知道伊是
    投資人，被告沒有講第2 個物件可以獲利多少，因為從第2
    個物件錢匯過去之後，就沒有像之前第1個物件還會跟伊有
    稍微熱絡的回應，可是第2 個物件印象中就是沒有，蔡慧敏
    透過陳雅君轉達的訊息就變少，反而是等待的時間變長，伊
    投資的這2個物件都沒有看到任何的投資文件，伊投資的款
    項總共240萬元，其中有50萬元是伊這邊的，就是第1個物件
    50萬元，當初裡面有30萬元是伊的錢轉過去給伊先生，剩下
    的20萬元是伊先生借伊， 所以伊的錢就是統一轉給伊先生
    ，另外190萬元是伊先生的錢，伊在投資第1筆物件，要匯50
    萬元給陳雅君之前，有跟被告見過面，印象中在臺中，那時
    候在場的有陳雅君、被告跟伊，伊先生沒有，那一次就有聊
    到第一個物件Ａ屋要投資的細節，被告也有跟伊講，要怎麼
    投資，投資多少錢，整個標的狀況，所以是伊聽完她們講之
    後，回去跟伊先生商量之後，才決定要將那50萬元匯給陳雅
    君，為什麼沒辦法直接匯給被告，伊這邊得到的訊息是，不
    是用伊的名義去買，伊只是投資裡面的小小股東，被告的意
    思是伊這邊的錢全部給陳雅君，由陳雅君當人頭戶，所以全
    部的金流都是進到陳雅君帳戶等語（見易緝卷第179至183、
    185至197頁）。
　㈣證人陳中勳【即陳雅君之配偶】於本院審理時證稱：「（問
    ：是否認識被告？）認識，吃過幾次飯。（問：是否透過你
    太太陳雅君而認識被告？）是。（問：為何會認被告為乾媽
    ？）當初她說她要認我當乾兒子，我就答應了。（問：你或
    陳雅君曾否借錢給被告？）我只知道有匯款紀錄，但我不確
    定是借錢關係，但是大部分都是她說要找我們投資的。（問
    ：你稱大部分是被告找你們投資，那其餘非投資部分是什麼
    ？）我可能記錯了，應該全部都是投資的。（問：……對於陳
    雅君說先向其母調75萬元給被告一事，你是否知情？）我是
    事後才知道。」、「……很多事情都是被告跟我太太接洽，她
    匯款多少、做了什麼事情，我都是事後才知道的，我沒有去
    細問，因為我信任我太太。」、「（問：事後你知道陳雅君
    匯款好幾筆給被告後，是否有要求你太太去要求被告還錢？
    ）當然有。（問：為何你要請太太傳訊息給被告？）因為前
    前後後她都找我們投資，我們也去貸款、也跟朋友借錢，當
    然生活不好過，就是希望她可以履行當初的承諾，一些已經
    獲利的地方能趕快把錢給我們。」、「她說要投資，所以希
    望我們拿部分的錢跟她一起投資，若是有獲利再按照比例給
    我們。她很會說話，有時候都會說我借她，她會還我們之類
    的。老實說是借還是投資，到最後我們也搞不太清楚。」、
    「（問：若是投資，投資金額、比例如何約定？）口頭約定
    而已，沒有實際上的約定。（問：口頭約定應也有條件，該
    條件為何？）我不清楚，我已經說過大部分都是我老婆跟她
    接觸。（問：你與陳雅君有無向林明炎或陳乃榕借錢？）沒
    有。（問：是否清楚投資有哪些標的、項目？）據我所知大
    概有4、5個標的。（問：有哪些標的？）比如說她說有一些
    老師的房子要賣，或是有一些銀拍屋什麼的。（問：投資標
    的是否為不動產買賣？）對。（問：卷內的『夏都沒有、海
    德一號也沒有』是什麼意思？）就是我們投資有獲利的部分
    她都沒有履行把金額匯給我們，完全沒有。（問：是否代表
    當初被告有找你們投資夏都和海德一號，後來完全沒有這回
    事？）是。」等語（見本院卷第380至388頁）。　
二、互核告訴人等3人及證人陳中勳前揭證述被告佯以投資房地
    產獲利之詐術，使告訴人等3人陷於錯誤而交付如附表所示
    之款項等情節，均大致相符，並足以作為彼此證述之補強證
    據。並有被告於105年11月3日、105年12月1日傳送房屋買賣
    契約書、房屋平面配置圖及房屋現場照片予告訴人陳雅君之
    LINE對話紀錄截圖、告訴人陳雅君與被告自106年10月30日
    至107年12月20日止之LINE對話紀錄截圖、告訴人陳雅君105
    年10月18日新光銀行國內匯款申請書、告訴人陳雅君申辦之
    ○○商業銀行南臺中分行帳戶（帳號詳卷）存摺內頁交易明細
    影本、告訴人陳雅君與被告自105年11月4日至106年5月2 日
    止關於匯款訊息之LINE對話紀錄截圖、中華郵政股份有限公
    司108年3月14日儲字第1080057698號函檢附之被告臺中○○郵
    局帳戶（帳號詳卷）開戶基本資料及交易明細、告訴人陳雅
    君報案之臺中市政府警察局第四分局黎明派出所受理刑事案
    件報案三聯單、受理各類案件紀錄表、內政部警政署反詐騙
    案件紀錄表、受理詐騙帳戶通報警示簡便格式表、金融機構
    聯防機制通報單、告訴人陳雅君與被告自105年10月28日至
    同年12月1日止之LINE對話紀錄截圖、群組（成員為林明炎
    及陳乃榕等人）對話紀錄截圖、告訴人林明炎申辦之帳號00
    00000000000號帳戶匯款紀錄、告訴人林明炎及陳乃榕與陳
    雅君間之LINE對話紀錄截圖、告訴人林明炎寄送之郵局存證
    信函、告訴人陳雅君申辦之○○商業銀行南臺中分行帳戶（帳
    號詳卷）開戶基本資料及交易明細、告訴人陳雅君寄送之郵
    局存證信函、告訴人陳雅君與陳乃榕於108年2月15日及106
    年12月19日之LINE對話紀錄截圖、告訴人陳雅君與被告自10
    5年10月30日至107年7月25日止之LINE對話紀錄截圖、告訴
    人陳雅君與被告自105年10月28日至107年10月19日止之LINE
    對話紀錄截圖、有巢氏房屋顧問曾唯鎔（紀禎）之名片（見
    他1980卷第19至181、209至225頁；偵15172卷第19至57、18
    3至191頁；他2599卷第27至33、53至59、91至95、99至249
    、281至315、345至419、497頁）在卷可憑。且被告亦供承
    確有收到如附表所示之款項（見易緝卷第100、103頁）。足
    證被告確有佯以投資房地產獲利之詐術，使告訴人等3人陷
    於錯誤而交付如附表所示之款項之詐欺犯行。
三、被告雖以前開情詞置辯，惟查：
　㈠被告就其所辯並未舉其有利之證據以實其說，且被告就其投
    資購買土地、建物等不動產乙節，亦未提出相關之投資文件
    、買賣文件及不動產權狀等資料或提出其向告訴人等3人所
    收取之資金用以購買不動產使用之證明，其辯詞並無憑據，
    已難遽信。
　㈡依卷附告訴人陳雅君與被告間之LINE對話截圖可知，告訴人
    陳雅君有陸續傳送下列訊息給被告：①於106年11月2日傳送
    「之前台南乃榕有請我和你商量～可以請您拿一間大約1500
    萬的房子出來給我貸款，這樣你我資金壓力不會那麼大，好
    嗎？」等語之訊息（見他1980卷第41頁）；②於106年11月5
    日傳送「每個月透支，先生一直逼我何時能還錢，台南乃榕
    也是一直問我」、「這樣的精神壓力，我實在無奈，只能內
    心祈禱你能趕快身體健康處理資金問題」、「一千多萬資金
    壓力，原說好房子過戶後可貸款（先信貸3佰多萬，房子增
    貸2佰萬，加上原本房貸，一個月9萬5的貸款）」、「我們
    夫妻窮苦人家又要養3寶，（之前跟朋友借2佰多萬，根本沒
    能力處理）」等語之訊息（見他1980卷第43至49頁）；③於1
    06年11月6日傳送「我一直不知道該怎麼問你～熱心公益4樓
    ，106/1月就賣掉，警衛也說早就賣掉一月搬進去住了」、
    「4月您說賣給投資客，7/5的支票，我怎麼想都無解，既然
    1月早就賣掉，怎麼賣投資客，哪來的支票，又如何跳票？
    」、「我被台南乃榕問倒，一直不敢問你」等語之訊息（見
    他1980卷第51至55頁）；④於106年11月9日傳送「以下是今
    早妳乾兒子要我轉達」、「麻煩轉達乾媽，我們一個月繳的
    信貸是47648，多貸款的房貸是10000，總共57648，繳了這
    麼多錢，生活過不好就算了，連當初承諾的房子，夏都沒有
    ，海德一號也沒有……」等語（見他1980卷第57至59頁）；⑤
    於106年12月27日傳送「乃榕從去年11起陸續匯款$240萬」
    、「我從去年10月起陸續匯款$1150萬」、「一年多了，大
    多數是親友借來的」、「我們考量你的狀況，也希望不要給
    7月剛動完手術的您壓力」、「如果，你的朋友股市方面很
    難處理，或許可以考慮先部分還款」、「乃榕$240萬，若您
    有每月租金收入，可以考慮每月還20萬一年還完，壓力比較
    小」等語之訊息（見他1980卷第77至79頁）。上開LINE對話
    內容，核與告訴人等3人及證人陳中勳前揭證述情節相符，
    酌以告訴人陳雅君於107年1月9日傳送訊息詢問被告「阿姨～
    太子悅還有投資？」（見他1980卷第81頁），被告於107年1
    月12日回覆「沒又了換老闆」（見他1980卷第83頁），告訴
    人陳雅君復於107年1月13日傳送訊息詢問被告「金錢豹、寶
    麗金餐廳呢？還有投資？」（見他1980卷第83頁），及告訴
    人陳雅君於107年7月23日傳送「投資共匯郵＄1393.7萬」、
    「投資共匯郵＄1393.7萬，5/2～220海德一號稅，4/13～200（
    凱悅頂樓），3/31～33.7夏都增值稅，3/10～100（IKEA1980
    ），12/9～140（公益4樓）乃榕，12/2～50（公益4樓）乃榕
    ，11/25～100（La vie），11/24～100（La vie），11/14～12
    0（夏都），11/11～100（夏都），11/4～100（5樓之3），11
    /3～50…」、「我匯＄1153.7萬＋乃榕＄240萬＝共匯＄1393.7萬」
    等語之訊息給被告（見他1980卷第111至117頁），在在顯示
    被告係邀告訴人等3人投資而非借款，此亦有告訴人陳雅君
    與被告間之LINE對話截圖在卷可稽。足見告訴人等3人及證
    人陳中勳所言屬實，被告確有佯以投資房地產獲利之詐術，
    使告訴人等3人陷於錯誤而交付如附表所示之款項之詐欺行
    為。是被告所辯及辯護意旨謂：被告僅是借款，不是詐欺云
    云，顯係事後卸責之詞不足採信。
　㈢酌以被告於105年11月3日、105年12月1日傳送予告訴人陳雅
    君之房屋買賣契約書、房屋平面配置圖及房屋現場照片訊息
    ，並未標明係何不動產標的（見他1980卷第19至35頁），且
    上開告訴人陳雅君於106年11月2日、106年11月5日、106年1
    1月6日、106年11月9日及106年12月27日傳送給被告之訊息
    ，被告均已讀不回（見他1980卷第41、43至49、51至55、57
    至59、77至79頁），亦可見被告於105年間向告訴人等3人收
    取資金時並無意買賣不動產，其將上開房屋買賣契約書、房
    屋平面配置圖及房屋現場照片之訊息傳送給告訴人陳雅君的
    目的，僅是為了取得告訴人等3人所交付之款項供己花用，
    讓告訴人3人繼續陷於錯誤而投入資金，其主觀上具有意圖
    為自己不法所之詐欺取財犯意，實屬甚明。　　
  ㈣綜上所述，上開被告之辯詞及辯護意旨均不足採，本案事證
    明確，被告詐欺取財之犯行，堪可認定，應依法論科。
參、論罪說明：
一、核被告所為，係犯刑法第339條第1項之詐欺取財罪。
二、被告於密切接近之時空，以相同事由，對告訴人陳雅君（附
    表編號1至7、9至12）、陳乃榕（附表編號3、8）分別為詐
    欺行為，侵害同一法益，各行為之獨立性極為薄弱，依一般
    社會健全觀念，在時間差距上，難以強行分開，應分別視為
    數個舉動之接續實行，合為包括之一行為予以評價，分別應
    論以接續犯。
三、被告係在上開密切接近之時空環境下，對告訴人3人施以詐
    術【其中附表編號3部分，同時詐騙告訴人陳雅君、陳乃榕
    ；附表編號8部分，同時詐騙告訴人陳乃榕、林明炎】，同
    時侵害告訴人3人之財產法益，為想像競合犯，應依刑法第5
    5條之規定，從一重處斷。
四、新北地檢署分別以108年度偵字第15172、18569號移送併辦
    告訴人3人部分（見易卷第81至87頁）及以108年度偵字第21
    311號移送併辦告訴人陳乃榕、林明炎部分（見易卷第141至
    146頁），因與本案經檢察官追加起訴部分，有犯罪事實同
    一、接續犯之實質上一罪或想像競合犯之裁判上一罪關係，
    為追加起訴效力所及，既經檢察官於原審辯論終結前移送併
    辦，自應併予審理，併此敘明。
肆、撤銷改判之說明：
一、原審就被告前揭犯行，認罪證明確，予以論罪科刑，固非無
    見。惟查：
　㈠被告於本院審理期間，已與告訴人等3人達成和解，分別允諾
    賠償告訴人陳乃榕及林明炎共120萬元、允諾賠償告訴人陳
    雅君280萬元，均已履行給付完畢，此有本院110年10月19日
    調解筆錄（見本院卷第253至254頁）、被告匯款120萬元至
    告訴人林明炎帳戶之匯款申請書影本(第247-1頁)、110年11
    月29日調解筆錄(見本院卷第251至252頁)、被告匯款100萬
    元至告訴人陳雅君帳戶之匯款申請書影本(見本院卷第341頁
    )、被告給付180萬元給告訴人陳雅君之銀行支票影本(見本
    院卷第413頁)及告訴人陳雅君之陳報狀(見本院卷第411頁)
    在卷可憑。原審未及審酌被告上開和解及賠償之情事，量刑
    尚有未妥。
　㈡就犯罪所得之沒收及追徵，須扣除被告已實際合法發還被害
    人之金額，因被告於本院審理期間有上開和解及賠償之情事
    ，本案應諭知沒收及追徵之犯罪所得僅941萬9,150元（詳後
    述），原審未及審酌上開和解及賠償之情事，致未扣除被告
    已實際合法發還被害人之金額，而仍就如附表所示詐欺金額
    共計1,393萬7,000元全數諭知沒收及追徵，亦非妥適。　
  ㈢綜上所述，被告上訴意旨否認犯罪云云，尚非可採，有如前
    述，其上訴雖無理由，惟原判決既有上開可議之處，難認允
    當，自應由本院將原判決予以撤銷改判。　　
二、爰審酌被告前已有多次詐欺之前科紀錄，有臺灣高等法院被
    告前案紀錄表在卷可參，仍不知悔改，不思以正當途徑獲取
    財產之利益，竟以本案所述方式訛詐告訴人等3人，破壞社
    會交易機能，造成告訴人等3人受有損害，所為甚有不當；
    被告雖於否認犯行，然於本院審理期間，已與告訴人等3人
    達成和解，分別允諾賠償告訴人陳乃榕及林明炎共120萬元
    、允諾賠償告訴人陳雅君280萬元，均已履行給付完畢，有
    如前述；並考量被告犯罪之動機、目的、手段，兼衡被告自
    陳為國中畢業之智識程度，目前無業、沒有需其扶養之人等
    生活狀況（見本院卷第361頁）等一切情狀，量處如主文第2
    項所示之刑。
伍、沒收與否之說明：
一、按犯罪所得，屬於犯罪行為人者，沒收之；於全部或一部不
    能沒收或不宜執行沒收時，追徵其價額；犯罪所得已實際合
    法發還被害人者，不予宣告沒收或追徵，刑法第38條之1第1
    項前段、第3項、第5項分別定有明文。次按關於刑法第38條
    之2第1項前段規定「前條犯罪所得及追徵之範圍與數額，認
    定顯有困難時，得以估算認定之」，旨在基於訴訟經濟之考
    量，於事實審法院對犯罪所得沒收及追徵之範圍與價額，認
    定顯有困難時，不受嚴格證明法則之拘束，得綜合卷證資料
    ，依自由證明法則釋明其合理估算推計之依據即已足，以貫
    徹任何人都不能坐享或保有犯罪所得或犯罪所生利益之理念
    。
二、本案被告詐欺告訴人等3人所得如附表所示金額共計1,393萬
    7,000元，固均為被告之犯罪所得，惟依刑法第38條之1第5
    項規定，犯罪所得如已實際合法發還被害人，應不予宣告沒
    收或追徵，故本案犯罪所得之沒收，自應扣除被告已實際合
    法發還被害人（即告訴人等3人）之金額。經查：
　㈠被告於本院審理期間，已與告訴人等3人達成和解，分別允諾
    賠償告訴人陳乃榕及林明炎共120萬元、允諾賠償告訴人陳
    雅君280萬元，均已履行給付完畢，有如前述，堪認被告就
    其犯罪所得中之120萬元、280萬元（合計400萬元）已實際
    合法發還被害人，依刑法第38條之1第5項規定，不予宣告沒
    收或追徵。　
　㈡被告對告訴人陳雅君詐欺取財期間，有佯稱投資獲利，而購
    買賓士廠牌之車輛（市價約250萬元）給告訴人陳雅君，此
    據告訴人陳雅君（見本院卷第364頁）及證人陳中勳（見本
    院卷第384至385、387至388頁）證述明確。又依告訴人陳雅
    君及證人陳中勳所述，被告係以分期付款方式購車，頭期款
    為50萬元，分期款為每月3,570元，被告僅支付頭期款50萬
    元及數期分期款，其餘均是告訴人陳雅君自行繳付（見原審
    卷第129至131頁；本院卷第364、384至385、387至388頁）
    ，足見被告實際上並未支付全部購車價金250萬元，只支付
    頭期款50萬元及數期分期款，尚難認被告已經以購車方式返
    還250萬元給告訴人陳雅君。故僅得就被告實際支付支付頭
    期款50萬元及數期分期款之金額，認係實際合法發還被害人
    （即告訴人陳雅君）之金額，辯護意旨主張：被告有購車登
    記在告訴人陳雅君名下，該車市價250萬元，應認被告已經
    以購車方式返還250萬元給告訴人陳雅君，應自犯罪所得中
    扣除250萬元云云，尚非可採。又被告就購買上開車輛實際
    上支付之金額為何，影響本案應諭知沒收及追徵之犯罪所得
    的認定，而本案被告就購買上開車輛實際上支付之金額，除
    頭期款50萬元外，究竟還繳付幾期（多少）分期款乙節，被
    告、告訴人陳雅君及證人陳中勳均無法確認，復未提出相關
    資料供參，卷附被告與告訴人陳雅君間之LINE對話截圖亦僅
    提及「扣除賓士頭期款＄50萬」，未見敘及被告繳付多少分
    期款（見他1980卷第621至623頁），致本案犯罪所得及追徵
    之範圍與數額，認定顯有困難，本院斟酌依告訴人陳雅君及
    證人陳中勳所述，分期款為每月3,570元，及被告只有繳付
    幾期分期款，大部分都是告訴人陳雅君自行繳付等情，依刑
    法第38條之2第1項前段規定，估算認定被告共繳付分期款5
    期（即第1期至第10期之中間數），繳付之金額合計17,850
    元【計算式：3,570元×5＝17,850元】。依前揭說明可知，本
    案被告就購買上開車輛實際上支付之金額共51萬7,850元【
    計算式：50萬元＋17,850元＝51萬7,850元】，堪認係被告之
    犯罪所得中已實際合法發還被害人（即告訴人陳雅君）部分
    ，依刑法第38條之1第5項規定，亦不予宣告沒收或追徵。　
    　　
　㈢綜上所述，本案就犯罪所得之沒收，應扣除前揭所述已實際
    合法發還被害人（即告訴人等3人）之金額共451萬7,850元
    【計算式：120萬元＋280萬元＋51萬7,850元＝451萬7,850元】
    。本案未實際合法發還被害人之犯罪所得為943萬7,000元【
    計算式：1,393萬7,000元－451萬7,850元＝941萬9,150元】，
    雖未扣案，然並無過苛調節條款之情形，自應依刑法第38條
    之1第1項前段、第3項之規定宣告沒收，於全部或一部不能
    沒收或不宜執行沒收時，追徵其價額。
據上論結，應依刑事訴訟法第369條第1項前段、第364條、第299
條第1項前段，刑法第339條第1項、第55條、第38條之1第1項前
段、第3項、第38條之2第1項前段，刑法施行法第1條之1第1項，
判決如主文。 
本案經檢察官鐘祖聲追加起訴，檢察官吳育增移送併辦，檢察官
謝謂誠到庭執行職務。
中　　華　　民　　國　　111 　年　　3 　　月　　3 　　日
                  刑事第四庭    審判長法　官  蔡名曜
                                      法　官  邱鼎文
                                      法　官  黃玉琪
以上正本證明與原本無異。
不得上訴。
                                      書記官  林姿妤
　　　　　　　　　　　　　　　　　　　
中　　華　　民　　國　　111 　年　　3 　　月　　3 　　日
附錄論罪科刑法條全文：
刑法第339條
意圖為自己或第三人不法之所有，以詐術使人將本人或第三人之
物交付者，處5年以下有期徒刑、拘役或科或併科50萬元以下罰
金。
以前項方法得財產上不法之利益或使第三人得之者，亦同。
前二項之未遂犯罰之。
附表
編號 被害人 匯款時間 （民國） 匯款金額（新臺幣） 詐術標的 1 陳雅君 105年10月18日  30萬元 鄉林夏都 （臺中市○區○○○路000號） 2 陳雅君 105年10月19日 50萬元 老師房 （臺中市○○區○○路0段000巷0○0號） 3 陳乃榕陳雅君 105年11月3日 105年11月4日 50萬元 100萬元 鄉林凱悅 （臺中市○○區○○路00號5樓之3，即Ａ屋） 4 陳雅君 105年11月11日 75萬元 25萬元 鄉林夏都 （臺中市○區○○○路000號） 5 陳雅君 105年11月15日 50萬元 70萬元 鄉林夏都 （臺中市○區○○○路000號） 6 陳雅君 105年11月24日 100萬元 La vie （臺中市○○區○○○○街00號） 7 陳雅君 105年11月25日 100萬元 La vie （臺中市○○區○○○○街00號） 8 陳乃榕林明炎 105年12月2日 105年12月9日 50萬元 140萬元 熱心公益 （臺中市○○區○○路0段000號4樓，即Ｂ屋） 9 陳雅君 106年3月10日 100萬元 精銳海德一號 （臺中市○○區○○路000號） 10 陳雅君 106年3月31日 33萬7,000元 鄉林夏都土地增值稅 11 陳雅君 106年4月13日 200萬元 鄉林凱悅 （臺中市○○區○○路00號頂樓） 12 陳雅君 106年5月2日 120萬元 100萬元 精銳海德一號土地增值稅 精銳海德一號土地增值稅 合計   1393萬7,000元